臺灣屏東地方法院民事判決　　　　　　　　　 九十一年度重訴字第一八三號
　　原　　　告　彰化商業銀行股份有限公司
　　法定代理人　丙○○
　　訴訟代理人　甲○○
　　被　　　告　丁○○
　　被　　　告　乙○○
右當事人間請求清償借款事件，本院判決如左：
    主      文
原告之訴駁回。
訴訟費用由原告負擔。
    事      實
甲、原告方面：
一、聲明：被告應連帶給付原告新台幣（下同）三千零九十二萬三千七百零七元，及
    自民國九十年十二月十四日起至清償日止，按週年利率百分之七點九五計算之利
    息，暨按上開利率百分之二十計算之違約金。
二、陳述：
    訴外人源益農畜企業股份有限公司（下稱源益公司）於八十六年十二月十七日向
    原告借款六千七百萬元（下稱系爭借款），約定利息按週年利率百分之七點九五
    計算，借款期限自該日起至八十九年十二月十七日止，寬限期自借款日起十二個
    月，在此期間按季繳納利息，自八十七年十二月十七日起以每六個月為一期，共
    分四期，按期於當月十七日平均攤還本金，並繳納按還款日餘額計算之利息，如
    未依約繳納本息，除依上開約定利率計息外，逾期在六個月以內者，並應按上開
    約定利率百分之十，超過六個月以上者，應按上開約定利率百分之二十計付違約
    金。嗣源益公司借得上開款項後，被告丁○○與乙○○於八十八年七月二十日與
    原告訂立連帶保證契約，約定渠等就源益公司現在（包括過去所負擔而現在尚未
    清償者）及將來對於原告所負一切債務，以二十億元為限，願與源益公司負連帶
    清償責任。詎源益公司迄今僅清償本金三千六百零七萬六千二百九十三元，且自
    八十九年十二月十七日起即未依約繳息，原告於九十年十二月三日將源益公司之
    存款與系爭借款計算至九十年十二月十三日之利息及違約金相互抵銷，迄今尚欠
    如主文所示之本金，屢經催討均置之不理，爰主張連帶保證法律關係，訴請被告
    連帶給付如聲明所示。又依保證書約定條款第五條約定，兩造合意以鈞院為本件
    訴訟之第一審管轄法院。
三、對被告抗辯所為陳述：
（一）源益公司於八十八年五月二十八日改選董事及監察人後，該公司於同年六月三
      日第九屆第三次董、監事決議向原告借款四億元，並授權董事長方大錚、董事
      丁○○及監察人乙○○辦理，足認被告為源益公司之經營者。而被告於擔任源
      益公司之董事及監察人時，以其個人身分與原告訂立連帶保證契約，渠等所簽
      具保證書上並未記載渠等保證責任僅以擔任源益公司之董事及監察人期間所發
      生之債務為限，且被告劉乙○○迄未向原告表示終止連帶保證契約，其自應就
      源益公司對原告所負借款債務負連帶清償責任，而被告丁○○固於八十八年十
      二月十三日以律師函通知原告，其與漢唐公司間委任關係已終止等語，惟其仍
      應就終止連帶保證契約前，源益公司對原告所負借款債務負連帶清償責任。
（二）源益公司改選董事及監察人後，其經營情形並沒有改善，仍繼續虧損，無法遵
      期清償借款，即於八十九年二月十五日召開貸款展期協調會，申請展期六個月
      ，源益公司因相關資料之遲延及經營團隊之更換，至同年六月才提出申請展延
      一年，其展延及更換保證人之條件，由徐堂榮出具更換保證人及展期同意申請
      書，並應徵提新全體保證人展期同意書，惟因源益公司積欠利息未清償，故無
      法辦理展期及更換保證人手續，原保證人之保證責任仍應有效。
（三）八十九年二月二十五日貸款展期協調會之共識，授信屆期予以展期六個月，到
      期後再議，其條件係原保證人續保始得展期，本件因原保證人未續保，故未達
      成協議，亦無展期，被告並未解除保證責任。而被告所簽立保證書並未約定保
      證期限，且該保證書之特別條款約定：保證人得隨時以書面通知終止保證契約
      等語，並無被告所稱拋棄權利及終生作保之情形，況本件保證契約並不適用消
      費者保護法。
四、證據：提出借據、保證書及放款帳戶資料表各一件，及授信約定書二件，及放款
    帳戶及交易資料表、催收款項帳卡、源益公司董事與監察人名單、源益公司第九
    屆第三次董監事會議記錄、八十九年二月十五日協調說明會議紀錄、八十九年二
    月二十四日貸款展延協調會記錄等影本各一件，及源益公司函文影本二件，及提
    請（常務）董事會核議授信申請書及授信案批覆通知書影本各九件，及保證書影
    本二件、授信約定書影本二十一件、顧客信用調查表影本一十件為證。
乙、被告方面：
一、被告丁○○部分：
（一）聲明：1.駁回原告之訴。2.如受不利益判決，願供擔保，請准免為假執行之宣
      告。
（二）陳述：
    1.源益公司於八十八年四月間改選董、監事後，被告丁○○於同年受漢唐投資有
      限公司（下稱漢唐公司）委託，擔任該公司在源益公司董事之法人代表。而原
      告於同年七月間要求新任源益公司董事及監察人，就源益公司對原告所負借款
      債務擔任連帶保證人，被告丁○○始以漢唐公司之法人代表身分，並非以其個
      人身分在保證書及授信約定書上簽名，因被告丁○○不諳法律規定，漏未在保
      證書及授信約定書上註記漢唐公司之法人代表等文字，然參諸民法第九十八條
      規定，及最高法院十九年上字第二十八號、三十九年台上字第一○五號判例意
      旨，該連帶保證契約當事人究為被告丁○○個人或漢唐公司，仍應探求當事人
      真意，不得因契約上僅簽署被告丁○○個人名義，遽認為被告丁○○個人為該
      連帶保證契約當事人，亦即漢唐公司始為該連帶保證契約當事人。
    2.本件保證契約違反消費者保護法第十一條、第十二條，應屬無效。且原告所提
      保證書及授信約定書記載：所生一切債務，係指立約人於現在（含過去所負，
      現在尚未清償）及將來對貴行所負之借款、票據、墊款、保證、損害賠償及其
      他債務，並包括其利息、遲延利息、違約金及其他有關費用等語，無異使保證
      人一時為保，終身作保，且須擔負主債務人過去、現在、將來全部一切債務，
      顯然使被告丁○○拋棄權利，並加重其責任，殊與誠信原則有違，依民法第一
      百四十八條第二項、第二百四十七條之一第一項第二、三款等規定，此約定條
      款自屬無效。
    3.系爭借款屬訂有期限之債務，亦即本件屬定有期限之保證債務，而八十九年二
      月十五日展期協調會結論（一）載明「授信屆期予以展期六個月，到期後再議
      」等語，原告既未能舉證已依保證書之特別條款第二條約定，就系爭借款之延
      期清償以書面通知被告丁○○知悉及同意，則依民法第七百五十五條規定，即
      無由令被告丁○○就系爭借款負保證責任。又上開展期協調會結論（五）固記
      載「原保證人繼續保證」等語，惟原告及源益公司均未再要求被告丁○○擔任
      保證人，且被告丁○○與漢唐公司間委任關係於八十八年十一月中旬終止後，
      被告丁○○即委託律師發函與源益公司及原告，表示被告丁○○已非漢唐公司
      之法人代表，並請源益公司速洽漢唐公司變更法人代表及辦理相關銀行融資之
      更名手續，亦徵被告丁○○係以漢唐公司之法任代表身分，而非以個人名義擔
      任連帶保證人。並請求原告提出自八十六年起至八十九年止源益公司之全體連
      帶保證人所簽署之保證書、授信約定書及相關授信徵信資料，及請求鈞院向源
      益公司函查其於八十七至八十九年間之董監事名單。
（三）證據：提出源益公司變更登記事項卡、八十八年股東常會議事錄、及律師函文
      等影本各一件為證。
二、被告乙○○部分：
（一）聲明：駁回原告之訴。
（二）陳述：
    1.源益公司於八十八年五月間改選董事及監察人後，被告乙○○於同年受正盈投
      資有限公司委託，擔任該公司在源益公司之法人代表，因而擔任源益公司之監
      察人並擔任系爭借款之連帶保證人，此屬職務上保證，嗣被告乙○○於八十九
      年七月間離職後，該保證責任應隨之終了。
    2.被告乙○○係高職畢業，於八十七年七月二十日晚間，在某宴會場合，應原告
      要求而簽署為連帶保證人，原告在非營業場所且未充分顯示保證書內容情況下
      要求被告保證，依據民法第二百四十七條第一項規定，此屬不公平契約。
    3.於八十八年九月某日晚間約九點，在聚餐場合，未作任何說明情況下簽名，顯
      違反消費者保護法第十一條及第十二條公平合理原則。
（三）證據：提出台灣台北地方法院民裁定、經濟部函文、指派書等影本一件為證。
    理      由
一、原告主張：訴外人源益公司於八十六年十二月十七日向原告借款六千七百萬元，
    約定利息按週年利率百分之七點九五計算，借款期限自該日起至八十九年十二月
    十七日止，寬限期自借款日起十二個月，在此期間按季繳納利息，自八十七年十
    二月十七日起以每六個月為一期，共分四期，按期於當月十七日平均攤還本金，
    並繳納按還款日餘額計算之利息，如未依約繳納本息，除依上開約定利率計息外
    ，逾期在六個月以內者，並應按上開約定利率百分之十，超過六個月以上者，應
    按上開約定利率百分之二十計付違約金。嗣源益公司借得上開款項後，被告丁○
    ○與乙○○於八十八年七月二十日與原告訂立連帶保證契約，約定渠等就源益公
    司現在（包括過去所負擔而現在尚未清償者）及將來對於原告所負一切債務，以
    二十億元為限，願與源益公司負連帶清償責任，詎源益公司迄今僅清償本金三千
    六百零七萬六千二百九十三元，且自八十九年十二月十七日起即未依約繳息，原
    告於九十年十二月三日將源益公司之存款與系爭借款計算至九十年十二月十三日
    之利息及違約金相互抵銷，迄今尚欠如主文所示之本金等語，業經原告提出與所
    述相符借據、保證書、授信約定書、放款帳戶資料表、放款帳戶及交易資料表、
    催收款項帳卡等件為證，尚堪信為真實。
二、被告辯稱：被告丁○○於八十八年間受漢唐公司委託，擔任該公司在源益公司董
    事之法人代表，被告丁○○係以漢唐公司之法人代表身分，並非以其個人身分與
    原告訂立連帶保證契約，亦即漢唐公司始為連帶保證契約當事人，而被告乙○○
    於同年受正盈投資有限公司委託，擔任該公司在源益公司之法人代表，因而擔任
    源益公司之監察人並擔任系爭借款之連帶保證人，此屬職務上保證云云，經查：
    (一)依原告所提八十八年七月二十日保證書記載：其上「連帶保證人」及「對保簽
    章」欄內，具有「丁○○」及「乙○○」之簽名與印章，並未見其他任何註記等
    情。(二)依原告所提八十八年七月二十日授信約定書記載：其上「立約定書人」欄
    內，具有「丁○○」及「乙○○」之簽名與印章，並未見其他任何註記等情。(三)
    依原告所提八十八年七月三日編製顧客信用調查表記載：原告就被告二人之資產
    負債，及八十七年度收支明細進行調查等情。(四)綜上所述，足認被告二人係以其
    個人名義與原告訂立連帶保證契約，渠等自為該連帶保證契約當事人，被告所辯
    前詞，尚非可採。
三、被告辯稱：本件保證契約違反消費者保護法第十一條、第十二條，應屬無效云云
    。按所謂消費者，依消費者保護法第二條之立法解釋，指以消費為目的而為交易
    ，使用商品或接受服務者而言，銀行或其他金融機構與連帶保證人間所訂立保證
    契約，乃保證人擔保借款人對金融機構債務之清償責任，金融機構對保證人並未
    提供任何商品或服務，保證人並未因有保證契約而自銀行獲得報償，尚非屬消費
    者保護法所規定有關消費之法律關係，自無該法之適用，最高法院九十年度台上
    字第二○一一號、八十八年台上字第一○八四號裁判意旨參照。從而，本件連帶
    保證契約尚無適用消費者保護法規定之餘地，被告所辯前詞，尚非可取。
四、被告辯稱：於八十七年七月二十日晚間，在某宴會場合，應原告要求而簽署為連
    帶保證人，原告在非營業場所且未充分顯示保證書內容情況下要求被告保證，依
    據民法第二百四十七條第一項規定，此屬不公平契約，且原告所提保證書及授信
    約定書記載：一切債務，係指於現在（含過去所負，現在尚未清償）及將來對原
    告所負之借款、票據、墊款、保證、損害賠償及其他債務，並包括其利息、遲延
    利息、違約金及其他有關費用等語，無異使保證人一時為保，終身作保，且須擔
    負主債務人過去、現在、將來全部一切債務，顯然使被告拋棄權利，並加重其責
    任，殊與誠信原則有違，依民法第一百四十八條第二項、第二百四十七條之一第
    一項第二、三款等規定，此約定條款自屬無效云云，已為原告所否認。經查：(一)
    依原告所提放帳戶資料表記載，系爭借款撥款日期為八十六年十二月十七日，且
    依原告所提保證書及授信約定書記載，兩造訂立連帶保證契約之日期為八十八年
    七月二十日。(二)依被告所提源益公司八十八年度股東常會議事錄記載：選任被告
    丁○○擔任董事，被告乙○○擔任監察人，渠等任期自八十八年五月二十八日起
    至九十一年五月二十七日止等語。(三)綜上所述，足認系爭借款債務早於八十六年
    十二月間已存在，而兩造於八十八年七月二十日訂立連帶保證契約之際，被告二
    人已分別擔任源益公司之董事及監察人，渠等對系爭借款相關情形應知之甚稔，
    從而，被告與原告訂立連帶保證契約，約定就系爭借款負連帶保證責任，並未違
    反誠信原則，亦無使渠等拋棄權利並加重其責任而顯失公平之情形，被告所辯其
    詞，尚非可取。
五、原告主張：於八十九年二月二十五日貸款展期協調會後，源益公司因相關資料之
    遲延及經營團隊之更換，至同年六月才提出申請展延一年，其展延及更換保證人
    之條件，由徐堂榮出具更換保證人及展期同意申請書，並應徵提新全體保證人展
    期同意書，惟因源益公司積欠利息未清償，故無法辦理展期及更換保證人手續，
    原保證人之保證責任仍應有效云云，經查：
（一）原告於本院九十一年十二月六日言詞辯論期日陳稱：超過一定金額之借貸案件
      ，需經由董事會決定，原告所提出（常務）董事會核議授信申請書，其上內容
      由原告放款經辦人員所書寫，其上所載到期日為八十九年十二月十七日款項即
      系爭借款，原告所提出（常務）董事會核議授信案批覆通知書，其上決議事項
      欄如記載照案通過，即依申請書所載方案通過，如記載照審查意見通過，即除
      依審查意見作部分修正外，其餘內容仍依申請書所載方案通過，且原告並依通
      過方案內容通知借款人辦理相關手續。而源益公司因李家經營不善，由方大錚
      團隊接手後，仍無法改善情況，現由吉岳團對接手經營等語（見本院卷第二百
      一十七頁、第二百一十八頁）。
（二）原告所提經（常務）董事會議於八十九年七月七日決議之（常務）董事會核議
      授信申請書及授信案批覆通知書，依該申請書記載：源益公司借款總額迄今計
      四億六千六百五十萬元，原保證書上保證人方大錚、丁○○已非法人代表，並
      已退出實施經營，擬不續保，改由新任董事及監察人吉岳、何佳俊、趙基財、
      蘇泰佑、嚴明清、黃惠萍等人參加作保，且源益公司所提供廠房土地已為原告
      設定八億餘元，認方大錚與丁○○二人不續保，對原告之債權應無不良影響等
      語，且該批覆通知書之決議事項欄內並未對系爭借款表示任何審查意見，亦即
      就系爭借款部分已依該申請書所載方案通過。足認原告董事會於八十九年七月
      間決議前任源益公司董事即被告丁○○不續保，改由新任源益公司董事及監察
      人承擔連帶保證責任。
（三）原告所提經（常務）董事會議於八十九年八月四日決議之（常務）董事會核議
      授信申請書及授信案批覆通知書，依該申請書記載：源益公司借款總額迄今計
      四億四千三百萬元，原擬徵提為保證人之乙○○、嚴明清係借戶董事及監察人
      即漢唐投資有限公司及正盈投資有限公司之法人代表，現因另有他職，已非法
      人代表，並退出實施經營，已改派劉鴻原及陳仲明擔任法人代表，故擬退保，
      改由劉鴻原及陳仲明參加作保，且源益公司所提供廠房土地已為原告設定八億
      餘元，認更換保證人，對原告之債權應無不良影響等語，且該批覆通知書之決
      議事項欄內記載照案通過，亦即就系爭借款部分已依申請書所載方案通過。足
      認原告董事會於八十九年八月間決議前任源益公司監察人即被告乙○○不續保
      ，改由新任源益公司董事及監察人承擔連帶保證責任。
（四）原告所提經（常務）董事會議於八十九年十月六日決議之（常務）董事會核議
      授信申請書及授信案批覆通知書，依該申請書記載：原擬徵提為保證人之陳仲
      明係借戶監察人即正盈投資有限公司之法人代表，現因另有他職，已非法人代
      表，並退出實施經營，已改派邱炎生擔任法人代表，故不參加作保，改由邱炎
      生參加作保，且源益公司所提供廠房地已為原告設定八億餘元，認更換保證人
      保，對原告之債權應無不良影響等語，且該批覆通知書之決議事項欄內記載：
      應追蹤正盈投資公司法人變更登記之辦理情形，及應留意經營者變動情形及借
      戶之營運情形等語，亦即就系爭借款部分已依申請書所載方案通過。
（五）依原告所提八十八年七月二十日保證書記載：徐堂榮於八十八年七月二十日與
      原告訂立連帶保證契約，約定就源益公司對原告所負一切債務，以二十億元為
      限，與源益公司負連帶清償責任等語。而依原告所提八十九年七月十五日保證
      書記載：吉岳、何佳俊、趙基財、蘇泰佑、徐堂榮、黃惠萍、劉鴻原、邱炎生
      等人於八十九年七月十五日共同與原告訂立連帶保證契約，約定就源益公司對
      原告所負一切債務，以當時源益公司所負債務之全部數額四億四千三百萬元為
      限，與源益公司負連帶清償責任，其上「連帶保證人」欄內同具渠等簽名與印
      章等語。足認徐堂榮與新任源益公司董事及監察人同意就源益公司對原告所負
      一切債務，共負連帶清償責任，至原告主張無法辦理更換保證人手續云云，尚
      非可採。
（六）按第三人與債權人訂立契約承擔債務人之債務者，其債務於契約成立時，移轉
      於該第三人，民法第三百條定有明文。查被告二人於八十九年七月間已未擔任
      源益公司之董事及監察人，而原告董事會於八十九年七、八月間已決議：被告
      二人不續保，改由新任源益公司董事與監察人承擔連帶保證契約等情，嗣原告
      於八十九年七月十五日以當時源益公司所負債務之全部數額，與新任源益公司
      董事及監察人訂立連帶保證契約之時，即由新任源益公司董事及監察人承擔前
      任董事與監察人即被告二人所負連帶保證責任，亦即被告二人就系爭借款所負
      連帶保證債務，已移轉於新任源益公司董事與監察人，至原告主張被告二人仍
      應負保證責任云云，尚非可取。
六、從而，被告二人就系爭借款所負連帶保證債務，既已移轉於新任源益公司董事及
    監察人，則原告主張連帶保證法律關係請求被告連帶清償系爭借款債務云云，於
    法尚有未合，不應准許。
據上論結，原告之訴為無理由，依民事訴訟法第七十八條，判決如主文。
中　　　華　　　民　　　國　　九十一　　年　　十二　　月     二十七 　  日
                                    臺灣屏東地方法院民事第二庭
~B法　　　官　賴秀雯
右為正本係照原本作成。
如不服本判決，應於送達後廿日內，向本院提出上訴狀。
~B法院書記官　滕一珍
中　　　華　　　民　　　國　　九十一　　年　　　十二　　月　　二十七　　日
